【裁判字號】    94,重訴,69
【裁判日期】    951017
【裁判案由】    退夥決算
【裁判全文】
臺灣苗栗地方法院民事判決          94年度重訴字第69號
原      告  乙○○
            丙○○
共      同
訴訟代理人  朱昭勳律師
複  代理人  甲○○
被      告  丁○○、乙○○、陳.
            德、連宗石之合夥組.
代  表  人  丁○○
訴訟代理人  楊隆源律師
複  代理人  楊漢城
上列當事人間請求退夥結算事件，本院於民國95年10月3 日言詞
辯論終結，判決如下：
    主  文
原告之訴及假執行之聲請均駁回。
訴訟費用由原告乙○○、丙○○各負擔二分之一。
    事實及理由
壹、程序方面：
    按所謂當事人適格係指就訴訟標的之權利義務關係，得成為
    當事人予以遂行訴訟而請求法院為本案判決之資格。當事人
    適格與否之判斷，應由原告主張之訴訟標的法律關係具體判
    斷之。本件原告起訴主張伊為被告合夥組織之一員，故依民
    法第686 條合夥人聲明退夥之規定，請求被告退還合夥出資
    ，則依原告起訴主張之事實，被告應有當事人適格。
貳、實體方面：
一、原告起訴主張：
  (一)訴外人丁○○於民國85年9 月27日因亟欲前往大陸投資生產
    聖誕燈泡，遂邀約原告2 人及訴外人陳水木、賴淑忠、連宗
    德、連宗石成立合夥（下稱丁○○等7 人），並於同年10月
    間在苗栗縣竹南鎮○○街12巷1 號簽訂合夥契約書，約定合
    夥組織名稱為「宸裕企業有限公司」（與丁○○於85年1 月
    設立之宸裕企業有限公司無涉），於中國大陸廣東省東莞市
    企石鎮設廠，出資額分為360 股，每股新臺幣（下同）100,
    000 元，由丁○○認150 股、陳水木認35 股 、賴淑忠認35
    股、連宗德認20股、連宗石認20股、原告乙○○認45股、原
    告丙○○認55股，各合夥人依出資額比例共同負擔合夥事業
    之盈虧，此有宸裕股東合約書可稽。
  (二)合夥初期由丁○○任公司總經理，原告乙○○任公司經理，
    並於89年5 月間改由丁○○任公司董事長，原告乙○○任公
    司總經理。詎合夥事業蒸蒸日上後，丁○○即獨攬擅專，處
    處為難原告乙○○，更片面解除乙○○之總經理職務，終止
    與乙○○間之勞動契約。原告2 人因認難與其他合夥人繼續
    合夥關係，遂於94年1 月1 日聲明退夥，此有94年1 月1 日
    之股東會議記錄可憑，合夥人間同時決定由被告委託會計師
    進行退夥結算。
  (三)94年3 月8 日被告委託之眾智聯合會計師事務所提出資產評
    估報告，總計合夥損益為190,203,992.63元，依此計算被告
    應給付原告乙○○23,775,499.08 元（190,203,992.63x45/
    360=23,775,499.08） ，被告應給付原告丙○○29,058,943
    .32 元（190,203,992.63x55/360=29,058,943.32） 。為此
    爰依民法第686 條合夥人聲明退夥之規定，訴請被告給付上
    開金額。
  (四)丁○○於85年1 月所成立之宸裕企業有限公司（下稱宸裕公
    司），與其後丁○○等7 人於85年10月成立之合夥，其成立
    時間一為85年1 月，一為85年10月；所營事業一為從事燈具
    及燈飾之買賣、貿易業務，一為至大陸設廠生產燈具及燈飾
    ；出資金額一為資本額5,00 0,000元，一為合夥出資共36,0
    00,000元；組成份子方面，宸裕公司於成立之初，股東登記
    為丁○○、連宗石、連宗德、林振鋒、林筱萍、乙○○，惟
    林振鋒、乙○○並不知被列為股東，證人賴淑忠、陳水木亦
    證稱不知成為宸裕公司股東；而丁○○等7 人於85年10月成
    立之合夥，其組成份子則為丁○○、乙○○、陳水木、賴淑
    忠、丙○○、連宗德、連宗石，足見兩者顯然無關。
  (五)依宸裕股東合約書前言記載「丁○○等7 人係合資在中國大
    陸東莞市企石鎮設立宸裕企業有限公司」，足見該7 人係以
    簽訂契約之方式，對於合夥之出資及運作內容，為意思表示
    之合致，並非以在臺灣成立宸裕公司為目的；另參以該契約
    第3 條就事務執行之監察方式，與民法第671 條規定相同；
    該契約第3 條就有代表權人之約定，與民法第675 條規定相
    同；該契約第8 條就每一合夥人僅有一表決權之約定，與民
    法第673 條規定相同，該契約第9 條損益分配之特約，先給
    總經理盈餘10% ，另提出70% 於每年度終了結算盈餘虧損後
    ，依出資額分配盈餘之約定，與民法第677 、676 條規定相
    同；該契約第6 條三年內禁止退夥之特約，與民法第686 條
    規定相同；該契約第11條各合夥人對合夥債務負連帶責任之
    約定，與民法第681 條規定相同，由此探求當事人之真意，
    渠等確在成立合夥至明；況依94年1 月1 日股東會議記錄所
    載，各股東於該日即已合意原告退股，並決議由合夥組織聘
    請會計師依資產負債決算後之剩餘價值，按出資比例辦理退
    股，足認當事人間早已認定其間之關係為合夥，否則若為公
    司組織，何來退股程序之辦理！益徵丁○○等7 人間確為合
    夥關係。
  (六)退步言，倘認合夥財產尚未經結算，則原告請求就合夥財產
    於94年1 月1 日時之財產予以結算，並按原告乙○○、丙○○之合夥出資比例計算被告應給付之金額，及加計法定遲延
    利息。
  (七)並聲明：先位聲明：(1)被告應給付原告乙○○23,775,499.0
     8元，及自起訴狀繕本送達翌日起至清償日止按週年利率5%
    計算之利息。(2)被告應給付原告丙○○29,058,943.32 元，
    及自起訴狀繕本送達翌日起至清償日止按週年利率5%計算之
    利息。(3)願供擔保請准宣告假執行。備位聲明：(1)請求就被
    告即合夥財產於94年1 月1 日時之財產予以結算。(2)並按結
    算結果計算損益，依原告乙○○、丙○○之出資比例，計算
    被告應給付之金額，及均自起訴狀繕本送達翌日起至清償日
    止按週年利率5%計算之利息。(3)願供擔保請准宣告假執行。
二、被告則以下列各詞置辯：
  (一)丁○○與陳水木、賴淑忠、連宗德、連宗石及原告2 人係先
    有合資之口頭協議，之後於85年1 月9 日設立宸裕公司，並
    於是日簽訂公司章程，公司章程第1 條開宗明義即載明：「
    本公司依照公司法規定組織之，定名為宸裕企業有限公司」
    ，當時為趕辦公司設立登記，遂由丁○○先行籌措資本額，
    並先以丁○○、連宗石、連宗德、林振鋒、林筱萍、乙○○
    之名義充任股東，資本額定為5, 000,000元。嗣宸裕公司於
    85年1 月16日經主管機關核准設立，於85年9 月4 日在臺灣
    中小企業銀行竹南分行開立帳號0000000000000-0 號活期存
    款帳戶，全體股東即丁○○等7 人自是日起即陸續將出資額
    匯入或存入上開帳戶；其中原告第1 筆出資300,000 元係於
    85年9 月17日匯入上開帳戶，第2 筆出資1,200,000 元係於
    85年9 月30日匯入上開帳戶。
  (二)其後宸裕公司於88年2 月22日變更章程，將原於85年1 月16
    日核准設立時之股東林振鋒、林筱萍退出，改以丙○○、陳
    水木、賴淑忠為股東，使實際出資者與形式登記出資者一致
    ；並將變更後各股東形式登記之出資比例調整為與實際出資
    比例相符。
  (三)又宸裕公司於大陸設廠後，所收受之貨款絕大多數均匯入宸
    裕公司帳戶，股東之盈餘分派，亦由宸裕公司之帳戶撥款支
    付；此外原股東之一賴淑忠因個人財務因素，於88年10月12
    日退股，其股份由原告丙○○承受，於93年3 月15日再由賴
    淑忠之配偶連麗香受讓上開股份擔任股東，均係依公司法之
    相關規定辦理，足徵兩造所合作投資者確係宸裕公司無誤，
    兩造間並非合夥關係。
  (四)實則，由全體股東即丁○○等7 人於85年10月間簽訂之「宸
    裕股東合約書」，其中第1 條記載：合資設立宸裕企業有限
    公司；第3 條記載：公司之經營；第13條記載：有關股東退
    股、除名及公司解散、合併、變更組織等重大事由，依公司
    章程之規定，若有未盡之處，則依中華民國公司法規定之，
    益徵全體股東所投資者確為宸裕公司至明，並非成立合夥。
    至於宸裕股東合約書則係宸裕公司成立後於85年10月始書立
    者。是原告依民法第686 條合夥之規定聲明退夥，請求被告
    返還合夥出資，殊屬無稽。
  (五)94年1 月1 日之股東會議記錄，雖決議在西元2005年1 月 7
    日前委託會計師針對冠群電器廠進行資產負債評估，惟並未
    就是否同意原告退股做成決議。
  (六)眾智聯合會計師事務所提出之資產評估報告，將分屬兩家不
    同公司或商號之資產負債混合計算，顯與會計獨立原則不符
    ，又未考量折舊問題，顯無參考價值。
  (七)依原告提出之宸裕股東合約書記載，其參與投資者為丁○○
    、乙○○、陳水木、賴淑忠、丙○○、連宗德、連宗石等 7
    人，並無連麗香，然原告卻以「丁○○、乙○○、陳水木、
    『連麗香』、丙○○、連宗德、連宗石等7 人之合夥組織」
    為被告，自有未合。又原告既主張此一投資事業為合夥，自
    應說明該合夥之獨立財產何在，否則即不足採信。
  (八)並聲明：(1)原告之訴及假執行之聲請均駁回。(2)如受不利之
    判決，願供擔保請准免為假執行。
三、查原告主張丁○○於85年9 月27日欲前往大陸投資生產聖誕
    燈泡，遂邀約陳水木、賴淑忠、連宗德、連宗石及原告2 人
    成立合夥，原告2 人已於94年1 月1 日聲明退夥，爰依民法
    第686 條合夥人聲明退夥之規定，請求被告退還合夥出資一
    節，為被告所否認，並以上開丁○○等7 人係合資設立宸裕
    公司，其間並非合夥關係，故原告退股應依宸裕公司章程或
    公司法之規定辦理，其依民法合夥之規定聲明退夥，請求合
    夥組織退還出資，並無理由等語，資為抗辯。是本件應審究
    者，為丁○○等7 人合資前往大陸設廠生產燈具、燈飾，其
    間究係成立合夥，而與宸裕公司無涉？抑或合資設立宸裕公
    司，再將各股東之出資額轉至大陸設廠生產？經查：
  (一)宸裕公司（統一編號00000000）於85年1 月16日經核准設立
    ，股東登記為丁○○、連宗石、連宗德、林振鋒、林筱萍、
    乙○○，資本額登記為5,000,000 元，所營事業為(1)各類燈
    具、燈飾買賣業務(2)燈具、燈飾零、組件之生產設備買賣業
    務(3)前各項產品進出口貿易業務(4)代理國內外廠商前項產品
    之投標、報價、經銷業務。嗣於88年2 月22日，股東變更為
    丁○○、連宗石、連宗德、丙○○、陳水木、乙○○、賴淑
    忠，出資額分別為丁○○2,083,100 元、連宗石277,800 元
    、連宗德277,800 元、丙○○763,950 元、陳水木486,150
    元、乙○○625,050 元、賴淑忠486,150 元，各占公司資本
    額5,000,000 元之比例為41.66 、5.55、5.55、15.27 、9.
    72、12.50 、9.72。88年10月12日賴淑忠退股，其出資額由
    原告丙○○承受，丙○○之出資額變更為1,250,100 元。93
    年3 月15日丙○○將出資額486,150 元轉讓予連麗香，丙○○之出資額變更為763,950 元之情，有原告提出之宸裕企業
    有限公司變更登記事項卡在卷可憑（見卷第1 宗第96至117
    頁），自堪信為真正。原告雖主張林振鋒、乙○○並不知悉
    亦未參與上開公司設立登記事宜，上開變更登記事項卡所附
    之公司章程及股東同意書上原告2 人及林振鋒之簽名、印文
    均屬偽造云云，然查原告2 人多年來受領宸裕公司開立支票
    所給付之盈餘（詳後述）；原告乙○○並自承宸裕公司須蓋
    伊之印章始能開立支票（見卷第2 宗第29頁），益見原告 2
    人對於渠等身為宸裕公司股東一節，殊難諉為不知。是原告
    之上開主張，要不足取。
  (二)參諸證人即宸裕公司原股東之一賴淑忠結證稱：丁○○與乙○○本來在大陸與他人合夥作燈泡生意，後來與他人拆夥，
    丁○○資金不夠，回臺來找伊募集資金，當初是找丁○○、
    乙○○、陳水木、丙○○、連宗德、連宗石及伊共同出資，
    洽談合資之時，並未訂立宸裕股東合約書，係嗣後伊為恐將
    來有糾紛，乃提議寫成書面等語（見卷第2 宗第31、32頁）
    ；及證人即宸裕公司股東之一陳水木結證稱：丁○○於85年
    1 月找伊及其他親戚到大陸投資，於洽談投資之時，並未簽
    訂契約，係直至確定每人之出資比例，並已在大陸找廠房後
    ，始訂立宸裕股東合約書等語（見卷第2 宗第34頁）；暨原
    告於本院95年9 月8 日言詞辯論時自認：「原告2 人確實於
    85年9 月17日及85年9 月30日匯款300,000 元、1,200,000
    元存入宸裕公司之帳戶，上開匯款是為了履行其後85年10月
    簽訂之宸裕股東合約書所載原告之出資額」等語（見卷第2
    宗第30頁），足徵丁○○等7 人先於85年1 月間即已達成合
    資至大陸設廠生產燈泡之約定，嗣後於85年10月間始因證人
    賴淑忠之提議而簽定宸裕股東合約書。
  (三)審諸宸裕公司係在85年1 月16日經核准設立，該時點與上開
    丁○○等7 人於85年1 月間達成合資之協議，其後於85年10
    月始簽定宸裕股東合約書之時間，實屬吻合；而其登記之所
    營事業為各類燈具、燈飾之買賣、貿易等業務，亦與丁○○
    等7 人合資至大陸設廠生產燈具、燈飾之業務相關；再者，
    觀之宸裕股東合約書第1 條開宗明義即記載：丁○○等7 人
    合資設立「宸裕企業有限公司」，該公司名稱與前揭宸裕公
    司之名稱完全一致，衡情丁○○等7 人所合資之事業若與前
    揭85年1 月16日設立之宸裕公司絲毫無涉，則丁○○等7 人
    所合資之事業自不可能援用相同之公司名稱，致生混淆之虞
    ，是被告辯稱丁○○等7 人係先口頭協議合資前往大陸設廠
    ，再由丁○○先行籌措資本額設立宸裕公司，之後始簽訂宸
    裕股東合約書，即非完全無稽。另參諸宸裕公司於88年2 月
    22 日 將股東變更為丁○○、連宗石、連宗德、丙○○、陳
    水木、乙○○、賴淑忠，核與簽定宸裕股東合約書之股東完
    全相符，上開股東於宸裕公司登記之出資額比例，更與宸裕
    股東合約書第2 條約定之出資比例吻合；再稽諸上開丁○○
    等7人 之盈餘分派，係由宸裕公司開立支票支付之情，為原
    告所是認（見卷第2 宗第89頁），原告之出資額係匯入或存
    入宸裕公司帳戶，並經本院向臺灣中小企業銀行竹南分行調
    取匯款明細表及存款憑條等件查明屬實（見卷第2 宗第50至
    68 頁） 。是綜上各情，益徵被告抗辯丁○○等7 人係合資
    在臺灣成立宸裕公司，再將各股東之出資額轉至大陸設廠生
    產一節，洵堪採信。原告主張上開丁○○等7 人間係成立合
    夥云云，自屬無據，不足採信。
  (四)原告雖主張：依宸裕股東合約書前言記載「丁○○等7 人係
    合資在中國大陸東莞市企石鎮設立宸裕企業有限公司」，足
    見該7 人係以簽訂契約之方式，對於合夥之出資及運作內容
    ，為意思表示之合致，並非以在臺灣成立宸裕公司為目的；
    另參以該契約第3 條就事務執行之監察方式，與民法第 671
    條規定相同；該契約第3 條就有代表權人之約定，與民法第
    675 條規定相同；該契約第8 條就每一合夥人僅有一表決權
    之約定，與民法第673 條規定相同，該契約第9 條損益分配
    之特約，與民法第677 、676 條規定相同；該契約第6 條 3
    年內禁止退夥之特約，與民法第686 條規定相同；該契約第
    11條各合夥人對合夥債務負連帶責任之約定，與民法第 681
    條規定相同，由此探求當事人之真意，渠等確在成立合夥至
    明；況依94年1 月1 日股東會議記錄所載，各股東於該日即
    已合意原告退股，並決議由合夥組織聘請會計師依資產負債
    決算後之剩餘價值，按出資比例辦理退股，足認當事人間早
    已認定其間之關係為合夥，否則若為公司組織，何來退股程
    序之辦理！益徵丁○○等7 人間確為合夥關係云云。惟查：
    (1)觀諸宸裕股東合約書第1 條既已約明丁○○等7 人合資成
      立「宸裕企業有限公司」，而非約定成立合夥；第13條更
      已明定「有關股東退股、除名及公司解散、合併、變更組
      織等重大事由，依公司章程之規定，若有未盡之處，則依
      中華民國公司法規定之」，此外上開丁○○等7 人在中國
      大陸設廠之名稱為冠群電器廠，並非宸裕企業有限公司之
      情，亦為兩造所不爭，足見丁○○等7 人並未在大陸另行
      設立一宸裕企業有限公司，基此宸裕股東合約書所載合資
      成立之公司，當係指前揭統一編號為00000000之宸裕公司
      而言。
    (2)至於上開宸裕股東合約書固出現部分類似合夥之用語，然
      查上開丁○○等7 人於達成合資約定之初，其間或有合夥
      之關係存在，惟於渠等設立宸裕公司，並簽訂宸裕股東合
      約書時，既已同意按照宸裕公司章程及公司法之規定辦理
      ，堪認合夥之目的事業已因成立宸裕公司，並於大陸設廠
      生產燈具、燈飾而完成，依民法第692 條第3 款規定，該
      合夥應已解散。是以上開股東間之權利義務關係自當悉依
      宸裕公司章程及公司法之規定以定之，再無民法合夥規定
      之適用。
    (3)又「未經呈請登記取得公司資格者，祇能認為合夥」，最
      高法院19年上字第3150號判例意旨可資參照，依此反面解
      釋，若已取得公司設立登記，則各股東之合夥關係自應認
      為業已解散。茲上開丁○○等7 人既已因合夥之故，而於
      88年2 月22日登記為宸裕公司之股東，其登記之出資額比
      例復與實際出資額比例相符，堪認其合夥關係業已解散，
      自難在宸裕公司已存在之情況下，又認其各股東間同時成
      立合夥之關係。是原告前開主張，實不足憑採。
  (五)原告再主張：宸裕公司為一空殼公司，資產均在大陸，如誤
    認原告為宸裕公司股東，則原告之出資額將付諸流水云云，
    惟查如前所述，丁○○等7 人設立宸裕公司之目的係欲至大
    陸投資設廠，則所有在大陸投資之工廠及其他資產自均屬宸
    裕公司所有，原告為宸裕公司之股東當然享有大陸工廠資產
    及盈餘分配權利，原告並非毫無權利可言。是原告前揭主張
    ，亦非有據。
  (六)至原告於本院95年9 月8 日言詞辯論時自認：「原告2 人確
    實於85年9 月17日及85年9 月30日匯款300,000 元、1,200,
    000 元存入宸裕公司之帳戶，上開匯款是為了履行其後85年
    10月簽訂之宸裕股東合約書所載原告之出資額」等語，原告
    雖於其後本院95年10月3 日言詞辯論期日主張該陳述係屬錯
    誤云云，惟查自認之撤銷，除別有規定外，以自認人能證明
    與事實不符或經他造同意者，始得為之，民事訴訟法第279
    條第3 項定有明文。本件原告並未證明上開自認與事實不符
    ，亦未獲被告同意撤銷，是以仍應以上開原告自認之事實作
    為判決之基礎。況經本院向臺灣中小企業銀行竹南分行函查
    結果，原告丙○○確實於85年9 月17日匯款300,000 元入宸
    裕公司所有帳號0000000000000-0 號活期存款帳戶，該帳戶
    於85年9 月30日並有1,200,000 元之匯款存入，有上開銀行
    檢送之明細資料在卷可考（見卷第2 宗第51頁），益徵原告
    自認之事實核與事實相合，原告其後變更陳述，否認原告曾
    將上開款項匯入宸裕公司，實屬無由，不足憑信。
  (七)丁○○、陳水木、賴淑忠、連宗石、林振鋒、連麗香及原告
    2 人於94年1 月1 日所共同簽名之股東會議記錄，雖係就原
    告2 人提出退股要求所召開之會議，惟查丁○○等7 人於達
    成合資約定之初，其內部關係或有合夥之性質，然查該合夥
    關係已因宸裕公司之設立，合夥目的事業完成而解散，已如
    前述，是以本件自不得因上開會議記錄之記載，即認上開股
    東間之關係仍為合夥。次由上開會議記錄決議內容第3 、4
    項記載：「股東將於該日（暫定2005年2 月15日）召開股東
    會議，做最後退股之決議」；「退股之精神為資產負債表決
    算後之剩餘價值，依據股東合約書之退股比例進行退股之權
    利與義務，及其退股模式由全體股東開會決議」（見卷第1
    宗第16頁），亦可知全體股東尚未就原告2 人之退股作成最
    後決議，退股模式亦未經全體股東同意。從而原告2 人退股
    之約定尚未成立，原告2 人主張其業已於94年1 月1 日之股
    東會議聲明退夥，並依據該股東會議記錄主張退夥結算云云
    ，委無可採，併此敘明。
四、綜上所述，丁○○等7 人既係合資在臺灣成立宸裕公司，再
    將各股東之出資額轉至大陸設廠生產燈具、燈飾，其間原所
    成立之合夥關係已因宸裕公司之設立及運作而目的事業完成
    ，合夥解散，此後其間之權利義務關係自當悉依宸裕公司章
    程及公司法之規定定之。從而原告仍依民法第686 條合夥人
    聲明退夥之規定，先位聲明請求被告退還合夥出資；備位聲
    明請求被告結算合夥財產，返還合夥出資，均屬無據，應予
    駁回。原告之訴既經駁回，其假執行之聲請已失所依附，應
    併予駁回之。
五、本件事證已臻明確，兩造其餘主張及舉證，與判決結果不生
    影響，不另論述，附此敘明。
六、訴訟費用負擔之依據：民事訴訟法第85條第1 項、第78條。
中    華    民    國    95    年    10    月    17    日
                  民事庭  法  官  黃佩韻
以上正本係照原本作成。
如不服本判決，應於判決送達後20日內向本院提出上訴狀（須附
繕本）。
                          書記官  蔡健忠
中    華    民    國    95    年    10    月    17    日


司法院資訊處製作；財團法人民間司法改革基金會備份。
